【裁判字號】    96,上重訴,62
【裁判日期】    970527
【裁判案由】    殺人
【裁判全文】
臺灣高等法院臺中分院刑事判決        96年度上重訴字第62號
上  訴  人  臺灣彰化地方法院檢察署檢察官
上  訴  人
即  被  告  丁○○
指定辯護人  本院公設辯護人  甲○○
上  訴  人
即  被  告  戊○○
選任辯護人  劉思顯  律師
上  訴  人
即  被  告  丙○○
選任辯護人  黃逸仁  律師
上列上訴人因被告等殺人案件，不服臺灣彰化地方法院96年度重
訴字第9 號，中華民國96年10月12日第一審判決（起訴案號：臺
灣彰化地方法院檢察署96年度偵字第1745號），提起上訴，本院
判決如下：
    主  文
原判決撤銷。
丁○○共同殺人，累犯，處無期徒刑，褫奪公權終身，扣案如附
表一編號二至六所示之物均沒收；又共同犯毀損他人物品罪，累
犯，處有期徒刑陸月，減為有期徒刑月，扣案如附表一編號一
所示之物沒收。應執行無期徒刑，褫奪公權終身，扣案如附表一
所示之物均沒收。
戊○○共同殺人，處有期徒刑拾壹年陸月，褫奪公權陸年，扣案
如附表一編號二至六所示之物均沒收。
丙○○共同殺人，處有期徒刑拾貳年拾月，褫奪公權陸年，扣案
如附表一編號二至六所示之物均沒收；又共同犯毀損他人物品罪
，處有期徒刑肆月，減為有期徒刑貳月，扣案如附表一編號一所
示之物沒收。應執行有期徒刑拾參年，褫奪公權陸年，扣案如附
表一所示之物均沒收。
    事  實
一、丁○○前於民國93年間因公共危險案件，經臺灣臺北地方法
    院以93年度北交簡字第2026號判處有期徒刑3月確定，於95
    年5月12日縮刑期滿執行完畢。
二、丁○○與戊○○係男女朋友，2人在戊○○位於彰化縣芬園
    鄉○○村○○路○段118巷33號住處同居，褚子新為戊○○之
    姪，居住在戊○○前揭住處旁之三合院，褚子新與戊○○間
    具有家庭暴力防治法第3條第4款所定之家庭成員關係。緣丁○○、戊○○於96年2月20日發現住處牆壁上遭人以紅色油
    漆潑灑並噴寫數個「死」字，認為應係日前與渠等因燃放鞭
    炮一事發生口角爭執之褚子新所為，已心生不滿，嗣丁○○
    、戊○○於同年月22日早上某時許乘坐友人丙○○駕駛之自
    小客車外出，於當日晚上7時許一同返回上址，見丁○○、
    戊○○住處之門、窗及門前庭院之曬衣竹干均遭破壞，皆氣
    憤難平，丁○○、丙○○即分持附表一編號一所示之鋤頭柄
    及未扣案之長木棍各1支，至褚子新之住處稱係褚子新所為
    欲與之理論，然因僅有褚子新之母己○○在家，丁○○、丙○○乃共同基於毀損他人之物之犯意聯絡，各以手持之鋤頭
    柄、長木棍，將己○○所有之室外日光燈管1支、放置於桌
    上之茶杯、廚房外窗戶玻璃1片打破，又將瓦斯爐1臺、電風
    扇2臺推倒，致該瓦斯爐需更換零件否則無法點火、電風扇2
    臺無法使用，另將木門2片拆毀、音響1組打壞（另機車有被
    推倒、油箱凹陷，但查係褚子新所有，加上之前就有些毀壞
    ，其後己○○已將機車賣掉），全程約十分鐘，足生損害於
    己○○。己○○見狀遂前往鄰近之彰化縣芬園鄉○○村○○
    路○段118巷17號庚○○住處，找正在該處泡茶之褚子新並告
    知上情，褚子新聞訊後旋衝回住處，庚○○亦跟隨其後查看
    ，而當時同在庚○○住處之褚基業、褚許藝、梁育獻及己○○則嗣後徒步到場。
三、丁○○、戊○○於己○○找褚子新返家期間，至渠等上址住
    處內冰箱上方取出大、小水果刀（均含刀鞘）各1支，分由
    丁○○持該大水果刀、戊○○持小水果刀，且丁○○、戊○○及丙○○均明知人之胸部、頸部為要害，而人之頸部皮下
    組織淺薄，血管密佈，胸部則有心臟、肺臟等重要器官分布
    其內，如持利刃朝他人頸部或胸部刺擊，必然造成頸部肌肉
    、血管嚴重損傷及胸部內臟受損，導致失血過多或氣胸、血
    胸而死亡，竟共同基於殺人之犯意聯絡，在褚子新上開三合
    院住處前之道路等侯褚子新，俟當日有飲酒之褚子新（死後
    經法務部法醫研究所鑑定，其毒化學檢驗結果為胸腔液檢體
    含酒精258mg/dL，即0.258％）注意力遜於平常之際，行至
    該三合院右護龍前之道路（即近三合院之門口尾，下稱第一
    現場），丙○○便自褚子新身邊迎面走過，隨即轉身由褚子
    新之後方以雙手架住褚子新之雙臂，庚○○本欲上前將丙○○拉開，遭戊○○持小水果刀阻擋而跌坐在地，丁○○則由
    該三合院左護龍旁之巷口衝出，雙手握住大水果刀且奔跑10
    餘公尺後，以該刀猛力刺殺褚子新右胸上方1刀，刺入深度
    約10公分，向左、向下由第二肋骨上緣進入胸腔止於右上肺
    葉，致褚子新右上胸部受有5X1.2公分（創口位於肩頂向下5
    公分，中線向右10公分，12點至6點走向）之刺創；胸廓外
    壁、肋膜腔第一肋間各受有3X1公分、3X0.8公分之刺創，褚
    子新因前揭傷害致胸腔內大量出血，無力反抗，丁○○、丙○○再分別架住褚子新左、右2側，將褚子新拖至三合院左
    護龍旁巷子前之道路（下稱第二現場），徒手或以椅子毆打
    褚子新，庚○○欲上前搭救褚子新之際，復遭戊○○持刀阻
    擋，戊○○並以臺語不斷喊稱「給他死」等語，詎丁○○、
    丙○○、戊○○仍餘怒未消，再由丙○○、丁○○分別架住
    褚子新左、右2 側，將褚子新拖至三合院中間廣場（下稱第
    3現場），並讓褚子新斜倒在地，戊○○在旁復以臺語高喊
    「給他死」等語，且將手中所持含刀鞘之小水果刀扔給丙○○，丙○○再半蹲持該小水果刀，刺入褚子新之右頸部外下
    方（右肩頂部），深度約2.6公分，致褚子新該處受有
    1.6X0.2公分之刺創，該刀抽出時復造成褚子新之右頸部外
    側受有1.2X0.8公分之淺切創，且因丙○○用力過猛，造成
    該支小水果刀斷成刀刃與刀柄各1截，此時因圍觀群眾漸多
    ，丁○○遂持上開大水果刀逃離現場，並將該支大水果刀丟
    棄在其上址住處附近之山崁下（嗣經警尋獲扣案，即附表一
    編號二所示之物），丙○○、戊○○則遭眾人圍住。褚子新
    經送醫急救後，延至同日晚上9時5分許，因右側肺部刺創及
    血胸傷重不治死亡。其後經警據報前往現場，並扣得如附表
    一編號一、三、四、五、六及附表二所示之物，而查悉上情
    。
四、案經己○○告訴及彰化縣警察局彰化分局報告臺灣彰化地方
    法院檢察署檢察官偵查起訴。
    理  由
壹、證據能力部分：
一、按被告以外之人於偵查中向檢察官所為之陳述，除顯有不可
    信之情況者外，得為證據，刑事訴訟法第159條之1第2項亦
    定有明文。查證人庚○○、己○○、褚基業、褚許藝、梁育
    獻於檢察官偵查中之證述，係以證人身分經具結所為，而按
    偵查中檢察官向被告以外之人所取得之陳述，原則上均能遵
    守法律規定，不致違法取供，是其可性信極高，除顯有不可
    信之情況者外，原則上得作為證據，且為保障被告3人對上
    開證人之詰問權，原審於審理中已依聲請傳喚證人庚○○、
    己○○、褚基業、褚許藝、梁育獻到庭進行交互詰問，已賦
    予檢察官、被告3人及渠等之辯護人就上開證人於偵查中之
    證述事項詰問之機會，復無證據證明上開證人於偵查中之證
    述有何顯不可信之情況，是上開證人偵查中之證述應有證據
    能力。
二、本件證人即共同被告丁○○於偵查中，經檢察官就被告丙○○涉案部分，以證人身分訊問，並於訊問前具結，揆諸刑事
    訴訟法第159之1第2項之規定，證人即共同被告丁○○於偵
    查中所證述之詞，在查無其他顯不可信之情況外，依前揭說
    明，自有證據能力，至為灼然。另因刑事訴訟法就證人之交
    互詰問，係規定在案件起訴後繫屬法院之訴訟程序，檢察官
    於偵查中對證人之訊問，則無準用規定，且司法院大法官會
    議第582號解釋為確保被告對證人之詰問權，認證人於審判
    中，應依人證之法定程序，到場具結陳述，並接受被告之詰
    問，其陳述始得作為認定被告犯罪事實之判斷依據。至於被
    告以外之人（含證人、共同被告等）於審判外之陳述，依法
    律特別規定得作為證據者，除客觀上不能受詰問者外，於審
    判中仍應依法踐行詰問程序。其意旨在強調被告於審判中，
    對證人詰問權之行使，並非被告以外之人在審判外之陳述，
    仍須經被告行使詰問權，始具證據能力。又本件於原審審判
    時，既已依法傳喚證人即共同被告丁○○到庭作證，並由被
    告丙○○之選任辯護人詰問，尚無侵害被告丙○○之「詰問
    權」可言，是證人即共同被告丁○○於偵查中所為之陳述，
    已依法具結擔保其證言之可信性，並無顯不可信之情形，自
    得為證據。
三、按被告以外之人（包括證人、鑑定人、告訴人、被害人及共
    同被告等）於檢察事務官、司法警察官或司法警察調查中所
    為之陳述，與審判中不符時，其先前之陳述具有較可信之特
    別情況，且為證明犯罪事實存否所必要者，得為證據，刑事
    訴訟法第159條之2定有明文。查本件證人庚○○就被告3人
    如何共同為本案犯行，業於警詢時證述歷歷，有警詢筆錄可
    稽，惟證人庚○○於原審審理時就被告3人如何共同參與本
    案犯行之證述則有部分情節與警詢時所述略有不一，且證人
    庚○○於原審審理時復表示警詢時記憶較清楚，經審酌證人
    庚○○陳述之全部情節，及全部卷證互核結果，認證人庚○○於警詢中之證述，因距案發日較近，當時記憶較深刻，可
    立即反應所知，不致因時隔日久而遺忘案情；且較無來自被
    告同庭在場之壓力，因此所為之證述較為具體明確，又該警
    詢筆錄對於犯罪之構成要件、行為方法、態樣等事實，均翔
    實記載完整，揆諸上開說明，應認證人庚○○於警詢中所為
    之述，客觀上具有較可信之特別情況，且亦為證明犯罪事實
    存否所必要，是依上揭規定，其於警詢中之陳述自有證據能
    力。至證人己○○在警詢時之供述筆錄，亦屬於審判外之言
    詞陳述，被告選任辯護人於本院審理時爭執其證據能力，而
    證人己○○業經原審傳喚出庭作證，核其等於審判中之證言
    與其等於警詢中所述大致相符，既經法院於審理中傳喚到庭
    ，並經被告行交互詰問程序，其等供證經調查後，足以擔保
    其任意性及適當性，自非無證據能力。
四、本件被告丙○○於臺灣臺中看守所之接見錄音，係監所依法
    令（通訊保障及監察法第2條、監獄行刑法第65條）所為之
    監視措施，固非出於不法手段所取得，惟屬被告以外之人於
    審判外之陳述，屬傳聞證據，且經被告之辯護人爭執其證據
    能力，復無刑事訴訟法第159條之1至之4等例外規定情形，
    是被告丙○○於臺灣臺中看守所之接見錄音，無證據能力。
五、至下列其他經引用之全部卷證所涵括之供述證據及非供述證
    據，經本院於審理時予以提示並告以要旨，且各經檢察官、
    被告3人及渠等之辯護人表示意見，當事人均未於言詞辯論
    終結前異議，是後述所引用證據之證據能力均無疑義，合先
    敘明。
貳、認定事實所憑證據及理由：
一、被告丁○○、丙○○共同毀損部分：
    訊據被告丁○○對於其有於前揭時、地持附表一編號一之木
    棍即鋤頭柄毀損告訴人己○○所有物品之事實坦承不諱；被
    告丙○○則矢口否認有何毀損犯行，辯稱：伊跟隨被告丁○○前往告訴人己○○之住處，係前往關心並勸阻被告丁○○
    ，並無毀損行為，伊僅有丟1個鹽罐子云云。經查：
（一）告訴人己○○所有之室外日光燈管1支、瓦斯爐1臺、木門
      2 片、電風扇2臺、廚房外窗戶玻璃1片、放置於桌上之茶
      杯、音響1組等物，於上開時、地遭被告丁○○、丙○○
      分持鋤頭柄、長木棍共同毀損乙情，有告訴人己○○所有
      置於其住處之上開物品遭破壞之照片29張在卷可參（見同
      上偵查卷第193至195頁、第219至230頁），復有如附表一
      編號一所示之木棍即鋤頭柄扣案可佐。
（二）且據被告丁○○於(1)警詢時供承：「96年2月22日晚上7時
      許，丙○○駕駛一部廂型車載我和戊○○至其住處彰化縣
      芬園鄉○○村○○路○段118巷33號，下車時我看到門前庭
      院曬衣服竹竿、窗戶玻璃遭人破壞，我非常生氣又有喝酒
      就在住處門邊拿出木棍（鋤頭柄）找死者褚子新理論，到
      褚子新住處他人不在，問他媽媽說：不知道褚子新到何處
      ，我即叫他去叫其兒子褚子新出來，他媽媽就外出去找褚
      子新，褚子新媽媽去叫褚子新期間，我很憤怒將褚子新停
      於屋內機車踢倒搗毀及門板踢倒拿至門庭中…」等語（見
      彰警分偵字第0000000000號卷第3、4頁）；(2)其於偵查中
      以證人身分具結證稱：「我們買煙火回來燃放，晚上8點
      就沒放了，隔天他就在我家20號牆上潑漆，22日又破壞我
      們的門、玻璃，7點左右回來發現就拿鋤頭柄跟丙○○去
      他家找他理論，戊○○在外面，破壞東西是我跟丙○○」
      、「...20 日買煙火回來，放完之後，隔天早上起來發現
      牆壁上被潑漆及寫字，後來22日下午6點回來發現窗戶玻
      璃及門都被打壞了，曬衣服的衣假也被打壞了，我就跟丙○○去找他理論，但是他不在，我就把他的門踹掉、機車
      推倒，丙○○當時也有在破壞東西，我有聽到破壞東西聲
      音。」、「（提示96年2月23日法院羈押審理筆錄，你供
      稱：丙○○有拿1支東西，我不知道那是什麼，當時他與
      我在現場砸東西）（問：丙○○是拿何東西？）我不太清
      楚，約是2、3公尺長的東西。（問：他跟你在現場砸何東
      西）我跟他沒有在同一邊，我在左邊，他（指丙○○）在
      我的右邊。（問：你拿何東西砸何東西？）我砸機車、窗
      戶及左邊的1扇門。（問：丙○○砸何東西？）我不知道
      他砸何東西，我當時已經出來外面了。好像是砸桌子上擺
      放的東西。」等語、「回家時，發現門和窗戶都被破壞，
      我就拿鋤頭柄到褚子新的家，問他在不在，丙○○好像也
      是拿了1支木棒，我就進入褚子新的家，有看到己○○，
      他人在我的右邊，但是褚子新不在，我就將機車弄倒，再
      出來外面將窗戶破壞，再踹門，丙○○在我的右手邊，當
      時也有在破壞東西，在打桌上的東西。」等語（見96年度
      偵字第1745號偵查卷第22、86、142、144頁）；(3)復於原
      審訊問時供稱：「我與被告丙○○一同破壞己○○所有之
      音響、機車、但我沒有看到如起訴書所載之廚具，還有破
      壞窗戶、一扇木門，我有進入被害人己○○家裡，我只有
      推倒摩托車，其餘的我沒有看清楚…」等語（見原審卷(一)
      第14頁反面）；於原審96年9月19日審理時以證人身分猶
      具結證稱：「當日我們進門時，發現門外被破壞，酒後一
      時衝動，就拿一支鋤頭柄要到被害人家理論。但被害人不
      在家，被害人之母在家，因為被害人不在家，我就把他家
      裡東西打壞，後來我要出去時，我就踩一下我右手邊的門
      ，那個門就掉了，我拿鋤頭柄打破門口右邊窗戶的玻璃，
      是要進去被害人家的左邊窗戶，打完後我就把鋤頭柄丟掉
      。…丙○○跟著我，也有一起打東西。但我不知道丙○○
      在打何物。丙○○有拿一條長條木棍在打東西。」等語（
      見原審卷(二)第47頁），均一致指稱被告丙○○有共同參與
      毀損乙節，堪以採信。
（三）又查，證人即告訴人己○○於(1)偵查中具結證稱：「丙○○和丁○○先去我家將音響、玻璃及日光燈都打破，還有
      將桌上的泡茶、茶壺等東西都翻倒。丙○○還有用長的木
      條打破我們廚房窗戶的玻璃，還有日光燈及瓦斯爐都翻倒
      。（問：丙○○是否將你們家的鹽罐破壞？）不是鹽罐，
      是泡茶的。（問：你們家的鹽罐是何材質？）是陶瓷的。
      （你是否看到丙○○破壞你們家的東西？）有，他一直打
      玻璃。丙○○還有拖我，叫我叫我兒子出來。（問：丙○○是如何破壞你們的東西的？）他來就是隨便亂揮，他是
      拿木條揮廚房的門、窗戶玻璃，及外埕的日光燈，還有將
      褚子新的東西丟出來，我都有看到，然後他就拖我，我就
      跑掉。我也有看到丁○○用木條打壞音響。（問：丁○○
      還有打壞何物？）2個大門都敲壞。（問：機車是誰推倒
      的？）我不知道，機車油箱壞掉，汽油沒有漏出來，我將
      機車賣掉了。（問：丙○○是如何破壞玻璃的？）他用2
      支手拿木條一直揮，將玻璃敲破，我確定我有看到。」（
      見96年度偵字第1745號偵查卷第139、140頁）；(2)於原審
      96 年8月22日審理時具結證稱：「廚房外的日光燈管一支
      被打破；瓦斯爐也被推倒，後來沒辦法點火，我有請人來
      修理，把東西換掉，現在還可以使用；兩個木門被拆掉，
      需要重新釘回去，但是不知道是何人打壞的；電扇兩台被
      摔壞，無法使用；音響一組也被打壞，沒有辦法修理；廚
      房外的窗戶玻璃一片被打破，後來有換新；機車有被推倒
      ，油箱凹陷，加上之前就有些毀壞，後來我就把機車賣掉
      了，機車是我兒子的；起訴書所載桌面玻璃杯就是我所說
      的泡茶的茶杯；起訴書所載廚具、鍋碗並沒有壞掉，指示
      被搗亂。此外並無其他物品毀壞或是不堪使用的情形。」
      等語（見原審卷(一)第145頁反面、第146頁），亦一致證稱
      係被告丁○○與丙○○共同毀損等情；衡諸證人即告訴人
      己○○與被告丙○○素不相識、未有仇恨嫌隙，而證人即
      被告丁○○與被告丙○○既係朋友關係、且於96年2月22
      日同車出遊，所證即當信而可採，是證人己○○、丁○○
      應無故意誣陷被告丙○○入罪之理，彼等之證言自堪採信
      。
（四）按共同正犯之意思聯絡，不限於事前有所協議，其於行為
      當時，基於相互之認識，以共同犯罪之意思參與者，亦無
      礙於共同正犯之成立；意思之聯絡並不限於事前有所謀議
      ，即僅於行為當時有共同犯意之聯絡者，亦屬之，且其表
      示之方法，亦不以明示通謀為必要，即相互間有默示之合
      致，亦無不可，最高法院著有七十三年臺上字第一八八六
      號、七十三年臺上字第二三六四號判例可資參照。本件被
      告丁○○、丙○○共同毀損告訴人己○○所有上開物品之
      犯行，從其等一同分持鋤頭柄、木棒到褚子新的家敲毀己○○所有上開物品，並要求己○○立即喚回褚子新返家等
      全程觀之，可認其等縱無事前或明示之犯意聯絡，亦有以
      相互間之默示而合致產生犯意聯絡，被告丙○○否認上開
      共同毀損犯行，核與被告丁○○及證人回己○○所證不符
      ，委無足採，顯係飾卸之詞。又同案被告戊○○供述被告
      丁○○及丙○○均未持棍棒前往褚子新住處毀損物品，所
      證顯與事情不符，當係迴護被告丁○○及丙○○之詞，亦
      不足取。被告丁○○、丙○○等二人間就上開所為確有毀
      損之共同犯意聯絡，且依證人己○○所證被告已將己○○
      所有之室外日光燈管1支、放置於桌上之茶杯、廚房外窗
      戶玻璃1片打破，又將瓦斯爐1臺、電風扇2臺推倒，致該
      瓦斯爐需更換零件否則無法點火、電風扇2臺無法使用，
      另將木門2片拆毀、音響1組打壞，自已足生損害於己○○
      ，其等毀損犯行事證明確，均堪以認定。
二、被告丁○○、戊○○及丙○○共同殺人部分：
    訊據被告丁○○固坦認其有於前揭時、地持扣案如附表一編
    號二所示之大水果刀1支刺入被害人褚子新之胸部，惟矢口
    否認有何殺人犯行，辯稱：其係遭被害人攻擊，始持刀為正
    當防衛云云。被告丙○○、戊○○則矢口否認有何殺人犯行
    ，被告丙○○辯稱：伊站在被害人住處門口時，被害人自其
    住處房間出來，並以拳頭毆打伊之臉部及後腦，事後伊才知
    曉毆打伊之人即為被害人，伊遭被害人毆打後，看見距離4
    、5 公尺遠之右護龍前側道路有一群人圍著身穿白衣之被告
    丁○○，伊走近該群人時，被告丁○○從人群中踉蹌跌出，
    伊便扶住被告丁○○，當時伊聞到血腥味，被告丁○○表示
    要去醫院，伊遂帶被告丁○○至浴室，看見被告丁○○滿臉
    是血，便拿毛巾讓被告丁○○按住頭部，警察隨即抵達現場
    ，伊除了在被害人住處前遭被害人毆打之外，均未與被害人
    有何身體上接觸云云；被告戊○○則以：其僅看到被害人隨
    同證人庚○○等共5、6人前來，且要圍打被告丁○○，當時
    被告丁○○、丙○○與被害人互相推打，其欲前往阻止證人
    庚○○毆打被告丁○○則遭證人庚○○推開，其並無持刀，
    亦未參與殺人等語為辯。被告丁○○指定辯護人辯護意旨略
    以：本件被告等人原先僅持木棍至褚子新家中理論，一開始
    絕無可能有殺人之犯意，其目的僅欲找褚子新理論而已；被
    告等人抵達褚子新家中時發現褚子新不在家中，隨即以木棍
    搗破被害人家中之日光燈等物，按理此時被告等人之氣憤應
    以得到相當之發洩，豈有可能又萌生共同殺害被害人之犯意
    ？被害人褚子新當時雖有喝酒，但仍未至酩酊之程度，以其
    身強體狀之優勢，被告與二位弱女子，如何能將其架住，輕
    易加以殺害，亦有可疑；被害人褚子新返家時，尚有同宗族
    人庚○○等人緊跟其後，倘若被告等人埋伏而加以攻擊，庚○○等人豈有旁觀不出手相救，而任由被告將之殺害之理？
    原審認定之犯罪事實，指稱被告於共犯丙○○架住被害人後
    ，雙手握住大水果刀且奔跑十餘公尺後，以該刀猛刺褚子新
    。此一情節顯然有違吾人一般日常生活經驗，因雙手握刀奔
    跑是非常危險的行為，極有可能因此而倒地，甚至將刀子刺
    入自己身體，況且雙手握刀奔跑根本不具任何意義，如需盡
    力刺死被害人，只須於刺殺當下以雙手握住加以助力即可，
    由此可見原審所認定之情節有違常理；本件證人庚○○等人
    均為被害人褚子新同宗之族人，其證詞難免刻意偏袒被害人
    ，而對被告不利，此由庚○○之證詞存有諸多前後不符且有
    違經驗法則之處，可見渠等人之證詞證據價值不高，是被告
    聲稱其先遭被害人及不詳名之人多人圍毆，使被迫逃回家中
    取出水果刀加以自衛之辯解，尚非不可採信，故被告之行為
    應出於正當防衛所為云云。被告戊○○選任辯護人為其辯護
    意旨略以：案發當天前往褚子新家中興師問罪時，僅有同案
    被告丁○○及丙○○二人，被告戊○○並未隨行，且當時丁○○等僅持有木棍而未持有刀械，此除同案被告丁○○、丙○○之證述外，並有證人己○○於原審審理時證述甚詳，因
    此，起訴書先指稱戊○○持大水果刀，而原審判決認定戊○○持小水果刀云云，均無可能；又扣案水果刀經送鑑定未發
    現被告戊○○之指紋，更證明被告戊○○堅稱未持刀械等語
    ，應為事實；至證人庚○○、褚基業、褚許藝、梁育獻等人
    既為被害人褚子新之親朋好友，其等證詞即有偏頗之虞，況
    且，戊○○身材瘦小，如何能阻擋證人等人；另依據彰化分
    局所繪製之現場圖，在褚子新最後倒地之附近上有一把沾有
    血跡之「土製武士刀」及一把握把沾血脂「獵刀」，該兩項
    刀械既沾有血跡，必與本案有關，而既然該兩項刀械非被告
    丁○○等三人所持有，則必定是褚子新等一干人所攜帶，究
    竟是何人持有？本案之相關證人庚○○等人均未老實證述，
    憑信性已有疑問。退步言之，即令被告戊○○當時果真持有
    水果刀，又如何能與對方所持有之武士刀及獵刀等大型刀械
    相對抗；又被告三人甫從外返回，即發現家中遭破壞，而丁○○及丙○○立即至褚子新家中欲找褚子新理論，更不知褚
    子新在庚○○家中泡茶，自無揣測褚子新從何方向返家之可
    能，且依同案被告丙○○之身高根本無架住褚子新並控制其
    行動之可能，依被告戊○○之身高根本無法阻止庚○○之行
    動云云。被告丙○○選任辯護人為其辯護意旨略以：依據證
    人褚基業、褚許藝、梁育獻於原審審理時之證詞，梁育獻之
    證詞，與褚基業、褚許藝均係針對在第三現場之狀況予以說
    明；然證人梁育獻根本未提及被告三人有一起壓住被害人之
    情形，反而是該二名被告走向證人梁育獻，而褚基業、褚許
    藝等證人竟信誓旦旦地證稱被告三人於第三現場確實一起壓
    住被害人！則何人所述為真？何人所述為不實？抑或該三人
    所言均屬虛妄！在此三名證人之證詞相互矛盾之情形，基於
    罪疑唯輕原則，不應採其證詞不利於被告丙○○之證據；依
    證人庚○○於原審關於對第三現場之描述，在第三現場時戊○○曾將刀丟給丙○○以利周再向持以刺向被害人之後頸部
    ，而既曰「將刀丟給丙○○」，被告周、褚二人之間必有一
    段距離，否則，依梁育獻之證詞，丙○○及戊○○二人既然
    一人一邊抓住被害人，且三人復有殺害褚子新之犯意，戊○○只需以其手持之刀刺向被害人即可，何須由戊○○將刀丟
    給丙○○以行兇？前開證詞果真屬實，此一重要且在視覺上
    令人震驚之行徑勢必令在場之諸多證人為之一震，然除庚○○外，另三名證人竟無一人提及此節。再者，關於系爭扣案
    之水果刀並非於丁○○欲前往被害人住處理論之時即已攜帶
    ，而係其遭攻擊後方返回住處取出，而丙○○與丁○○前往
    被害人住處時縱使確實如證人己○○所言手持竹竿，則手持
    竹竿如何能實現其與丁○○「共謀殺害被害人」之計畫？此
    更足證明被告丙○○與丁○○間根本無犯意之聯絡可言。果
    真當時被告丙○○與丁○○有意共同殺害褚子新，則丁○○
    或被告於前往褚子新住處之時極大可持刀前往，何須於遭攻
    擊後再由丁○○返家拿取？且被害人係值二十四歲壯年人，
    身高一六七公分，中等身材；被告丙○○身高一五八公分，
    體重四十七公斤，年齡四十八歲，在此情形之下，被告丙○○如何能將身形遠較其壯碩之被害人自後方架住以利丁○○
    持刀刺殺被害人？被害人焉會任由被告丙○○架住而不掙脫
    ？且丙○○因先前發生車禍，肩胛骨曾受有粉碎性骨折之傷
    害，其手臂根本無法完全上舉，此有被告當時受傷進行手術
    之病歷資料可證。另證人指稱被告於案發當時以右手持刀自
    被害人後方頸部刺殺被害人，惟被告係左撇子，在此一危急
    之際其下意識動作亦當以其慣用之左手持刀，方屬合理，然
    證人庚○○竟稱被告係以右手持刀，顯見伊當時並未看清案
    發時之狀況，則其證述之信用性，自有再予斟酌之處；復以
    各證人之證詞，均異口同聲地表示被告三人於案發當時均手
    持刀械，且異口同聲地表示被害人未持刀械，然而，依現場
    扣案之證物，可非僅有三把兇刀，現場還有獵刀、土制武士
    刀、沾血鐵製板手等等，果若證人之證詞均屬可信，則前述
    諸多大型兇器於案發當時究係何人持有？為何無人提出說明
    ？縱使是被告三人亦各持一把前述大型兇器，也該有人目睹
    ，何以無人對此部分予以說明？足見證人之證詞顯然不實且
    有所迴避或杜撰之嫌云云。經查：
（一）被告丁○○（1）於警詢中供稱：伊與同居人戊○○於96
      年2 月20日發現住處牆壁上遭人以紅色油漆潑灑並噴寫數
      個「死」字，認為應係日前與渠等因燃放鞭炮一事發生口
      角爭執之褚子新所為，已心生不滿，原忍下來不想惹事生
      非，嗣丁○○、戊○○於同年月22日早上某時許乘坐友人
      丙○○駕駛之自小客車外出拜拜，於當日晚上7時許一同
      返回上址，見與戊○○住處之門窗及門前庭院之曬衣竹干
      均遭破壞，皆氣憤難平，又有喝酒，伊與丙○○即分持附
      表一編號一所示之鋤頭柄及未扣案之長木棍各1支，至褚
      子新之住處欲與之理論，然因僅有褚子新之母己○○在家
      ，故喚其去找褚子新返家，其間很憤怒就將褚子新停於屋
      內之機車踢倒搗毀及門板踢倒拿至門庭中，後褚子新由外
      面進來手持一支不明東西作勢要打伊，伊趁機將該不明東
      西奪下，仔細一看才知是一支水果刀，褚子新猶繼續以拳
      頭重擊伊臉頰數下，伊不支倒地，褚子新仍以拳頭重擊伊
      左臉頰並壓在地上，然後伊用奪來的水果刀猛刺褚子新胸
      部好幾刀，刀柄斷裂，褚子新所帶朋友有叫"文壽"的男子
      拿竹竿打伊，伊就逃離現場至彰化縣芬園鄉○○村○○路
      ○段一七八巷十八弄六號躲藏，作案兇刀刀柄與刀身分離
      ，伊將刀柄丟在現場，現場查扣之水果刀刀柄及刀身很類
      似，但確定當時水果刀刀柄及刀身已斷裂分開，伊身上所
      穿白衣之血跡是伊殺死褚子新所噴濺之血跡，伊右腰酸疼
      、左眼瘀青、嘴唇破裂流血、右手中指遭利器割傷，傷勢
      很輕不用就醫，... 案發當時很暗，並不清楚是否有女子
      擒抱壓住死者，丙○○當時有無參與伊不敢確定，（問：
      根據證人庚○○指稱當時你手持約三十公分左右類似水果
      刀殺褚子新，丙○○當時以雙手從背後架住褚子新後頸部
      ，讓褚子新無法自由行動，以利你刺殺，丙○○當時未持
      任何物品，戊○○是持一支水果刀作勢欄阻他過去解救褚
      子新，爾後將刀交於丙○○，庚○○所言是否屬實？）伊
      是有拿水果刀刺死死者，水果刀不確定有多長，丙○○是
      否有以雙手從背後擒抱架住死者後頸部，讓褚子新無法自
      由行動，伊不確定，戊○○當時有無持一支水果刀作勢阻
      擋庚○○過去解救褚子新，伊也不清楚，伊刺殺褚子新後
      將刀柄刀身丟棄於現場，並未交給丙○○等語（見彰化縣
      警察局彰化分局第0000000000號偵查案；卷第二至七頁）
      ，於第二次警詢調查時仍稱上開警詢所述實在，惟另稱想
      起伊殺死褚子新之水果刀刀身丟棄在彰化縣芬園鄉○○村
      ○○路○段一七八巷三十三號附近山坡坡崁下，伊刺殺褚
      子新時，係因褚子新將伊壓住，伊已將他刺殺所以奮力掙
      扎後，沿著伊住處前小巷往後方果園脫逃，警方在現場查
      扣之沾血木棍（鋤頭柄）是伊從住處帶過去，其他查扣之
      物不知是誰的等語（見上開警局偵卷第八至十一頁），是
      其於警詢係供述褚子新由外面進來（指第一現場）手持一
      支水果刀作勢要打伊，伊趁機將該刀奪下，褚子新猶繼續
      以拳頭重擊伊左臉頰並壓在地上，伊始用奪來的水果刀猛
      刺褚子新胸部好幾刀，刀柄斷裂，至丙○○是否有以雙手
      從背後擒抱架住死者後頸部，讓褚子新無法自由行動便於
      刺殺，或戊○○有無持一支水果刀作勢阻擋庚○○過去解
      救褚子新，均稱不清楚等情。（2）於偵查中供稱：因要
      去找褚子新理論，僅有褚子新之母己○○在家，故與丙○○破壞東西，戊○○在外面，又喚己○○去找褚子新返家
      ，其後一下子褚子新就回來，伊問他為何要這樣，他沒回
      答，右手持刀，伊即將褚子新之手扳開奪其刀，褚子新猶
      繼續以拳頭重擊伊左臉頰數下，伊將其撲倒在地，然後伊
      用右手反手持奪來的水果刀，由上往下往褚子新胸部捅了
      一至三刀，已不記得丙○○是否架住褚子新讓伊刺，因當
      時很混亂，庚○○說詞是丙○○架住褚子新，伊有點懷疑
      ，庚○○有拿竹竿，打伊，伊就掙脫逃走，扣案水果刀好
      像是同居處之水果刀，但伊當時只拿鋤頭柄出來而已，伊
      確實不知刺殺那刀是何人拿的，（問：丙○○沒架住褚子
      新，褚子新怎會靜靜不動讓你刺要害？）伊不知道，伊無
      殺害褚子新之意（問：是否知道此銳利的刀子猛刺褚子新
      要害會導致死亡？）知道，但伊不知會刺中要害，伊只是
      刺下去，（問：你行兇之刀子何來？）從褚子新手上搶來
      的等語（見96年度偵字第1745號偵卷第22至24頁），其後
      於偵查中改稱殺褚子新的刀子是伊從地上揀來的，因為子
      褚子新衝向伊時，伊被打在地上，在地上發現有一把刀，
      伊就拿起來云云，其於警詢及偵查之初所供究係奪刀或揀
      刀刺殺之說詞迥異，復於偵查中經檢察官詢以何以說詞不
      同？到底是何因？被告丁○○沉默不語等節（見96年度偵
      字第1745號卷第89頁）；（3）於原審供稱：當天被害人
      一直逼我，還打我，我就一直退，退到後面，我印象中只
      有我拿一支水果刀，是在我家冰箱上面拿到，之後，被害
      人還在那裡，碰到我時還一直攻擊我，... 我就以右手拿
      水果刀刺擊被害人的胸部，好像是刺一至三刀，後來我就
      被被害人壓在地上，我就掙脫起來，將水果刀丟到坑溝裡
      後，跑到隔壁巷子（見原審卷第15頁），於原審亦證稱：
      跟案發時丙○○跟著我，也有一起打東西，後來把鋤頭丟
      掉，走到庭院跟路的交接處，... 被害人一直追打我，我
      退到家裡面就跑去冰箱上面拿一支水果刀（經提示即扣案
      之96保1162水果刀），因被害人仍繼續攻擊，我以手握水
      果刀刺被害人一至三刀，（問：持刀刺被害人時，旁邊有
      無其他人？）一下子說旁邊有人，又改稱旁邊沒其他人。
      （問：拿刀刺被害人時，在你或被害人身旁是否有人？）
      有，但我不清楚是何人，該人距我及被害人各約伸出一隻
      手臂的距離，... 刺殺時並沒人架住被害人，是在混亂中
      亂刺刺到被害人。（問：戊○○在羈押庭中稱說"庚○○
      所述沒錯，是丙○○架住被害人，使被害人讓你刺到，丙○○是在場幫你的"有何意見？）戊○○要怎麼說，我沒
      辦法，（問：丙○○身上都是血，特別是袖口，她稱是因
      為他去扶你，為何與你所述不同？）我沒有碰到丙○○，
      ，我在整個與被害人鬥毆及刺殺過程中都沒碰到丙○○，
      之所以知道現場扣得兩支水果刀，是因為我家冰箱上有兩
      支水果刀。（問：為何丙○○在接見時非常確定地說戊○○有拿一支長長大大的水果刀？）我只知我是拿家裡比較
      長的那支水果刀。（問：你有無幫手？）我不知道，（問
      ：為何死者頸部還有其他刀子所刺的傷，是何人所刺？）
      我不清楚，（問：被害人有無跳起來打你？）沒有等語（
      見原審卷第47至50頁）。觀諸上情，被告丁○○其於警偵
      詢中就殺害被害人之刀究係地上揀拾或返家拿取從何而來
      ？前後所供有異，殊值存疑；又被告丁○○固供承其確有
      持水果刀刺死者胸部，然就其係先奪下褚子新手持之水果
      刀將褚子新撲倒在地，或因褚子新以拳頭重擊其臉頰倒地
      ，續猶以拳頭重擊其左臉頰並壓在地上，始揀持地上水果
      刀猛刺褚子新胸部好幾刀，刀柄斷裂，或返家拿取再至現
      場行刺等節，其間亦有所齟齬；如被告丁○○因遭褚子新
      重拳擊倒壓制在地，故而持搶得之水果刀正當防衛而刺褚
      子新胸部，雖非絕無可能，然如持以刺中被害人胸部一刀
      ，即可能命中要害而讓褚子新罷手，惟被告丁○○竟猶自
      白持刀猛刺數刀，以該刀柄斷裂之情狀，顯其刺殺數刀所
      為，已非正當防衛所必要，又設若被告丁○○係先奪下褚
      子新手持之水果刀，再將褚子新撲倒在地而刺殺等節推論
      ，其於奪下水果刀之際，衡情被害人已手無寸鐵，顯無正
      當防衛而持刀反擊之必要，另設若被告丁○○係被追打而
      返家拿取水果刀，再至現場持向褚子新刺殺乙節推論，其
      於掙脫返家時已無現時不法侵害可言，猶拿取水果刀折返
      行刺，衡情亦無正當防衛而持刀反擊之必要，以上各情，
      被告丁○○既供承知持此銳利的刀子猛刺被害人褚子新要
      害會導致死亡之結果，猶持以刺殺被害人，觀諸上情，均
      堪認被告丁○○其有殺人之犯意甚明，所辯係正當防衛云
      云，顯已悖於常情，委不足取。
（二）此外，被告丁○○對於同案被告丙○○是否有以雙手從背
      後擒抱架住死者後頸部，便於讓其行刺，及當時同案被告
      戊○○有無持一支水果刀作勢阻擋庚○○過去解救褚子新
      等節，均諉稱不清楚云云，惟查，證人丙○○於（1）警
      詢證稱：「（問：你是否知道褚子新遭何人殺害？）事前
      一片混亂，事後才知褚子新是與丁○○發生爭執，但何人
      殺害不知道，伊於案發前開車載丁○○及戊○○到國姓鄉
      拜年，回到戊○○家，後來知悉戊○○鐵窗窗戶全遭破壞
      ，丁○○一怒之下，拿一支長棍棒，要去褚子新家與之理
      論，後來褚子新的媽媽離開現場，丁○○一直叫褚子新名
      字，但一直找不到人，於是就進入褚子新家中開始搗毀褚
      子新家中物品，伊當時站在庭院左邊看著丁○○拿棍子在
      外徘徊，此時褚子新衝出來往伊臉上揮打二拳，伊往後退
      ，又有一、二個人拿竹竿、掃把等打伊，伊就倒地，此時
      聽到丁○○對褚子新說為何要破壞伊家門窗，講很多次，
      後來爬起來看見丁○○、褚子新，還有一些年輕人打在一
      起，現場很混亂，於是伊過去拉丁○○，想把他從人群中
      拉起來，結果看到他全身是血，伊問他是不是受傷，後伊
      衝到丁○○家拿一條毛巾幫丁○○擦拭，此時聽到人群中
      有一女人說出事了，趕快叫119，當時警察也到，丁○○
      看到警察就從廁所旁離開，警察就將伊及戊○○帶回派出
      所，伊沒有看到丁○○殺褚子新，（問：褚子新遭殺害時
      ，戊○○有無與丁○○共同持刀殺害？）沒有，伊去拉丁○○時，有看到戊○○站在旁邊，但手上沒拿東西，伊全
      無以雙手幫丁○○從背後架住褚子新頸脖，好控制住讓丁○○下手，是庚○○虛擬此事，又庚○○所述戊○○持刀
      攔阻其他人大叫不要插手管這一幕伊沒看到，也沒這回事
      ，（問：褚子新遭丁○○刺殺後，你與丁○○共同將褚子
      新拖至房間旁之巷口後方再刺殺，有無這回事？庚○○說
      有此事）沒這回事，案發時伊所穿淺藍色染有血跡上衣，
      是伊去拉丁○○時，他全身是血，伊過去幫忙用手臂的衣
      服擦拭丁○○頭部的血，才會染到血跡，伊只認得沾血木
      棍應該是丁○○的，其他不知是何人的，警方在彰化縣芬
      園鄉○○村○○路○段118巷33號所搜獲沾血跡之水果刀，
      伊不知道是否就是丁○○殺死被害人之兇刀等語（見彰化
      縣警察局彰化分局第0000000000號偵查案卷第13至17頁）
      。以上，被告丙○○雖否認有何共同毀損或殺人之犯行，
      惟被告丁○○及證人己○○均已證述被告丙○○有共同參
      與毀損己○○家俱物品，另被告戊○○亦證述丙○○有與
      丁○○進入己○○屋內欲與褚子新家理論，當時有聽到屋
      內砸毀東西的聲音等情，被告丙○○確有參與共同毀損犯
      行，已如前述，惟被告丙○○猶矢口否認所有犯行；就關
      於共同殺人部分，被告丙○○除稱在場被打傷左肩及左手
      臂，仍否認有何架住褚子新便於讓丁○○刺殺及在第三現
      場刺殺被害人頸部之犯行，辯稱案發時丁○○與褚子新有
      起爭執及扭打，試圖分開他們，但因天色暗暗，沒看到丁○○如何刺殺褚子新，其就同案被告丁○○如何涉案殺害
      褚子新部分堅稱不知情云云，雖被告丁○○與原審證述其
      「... 刺殺被害人時，並沒人架住被害人，是在混亂中亂
      刺刺到被害人。（問：戊○○在羈押庭中稱說"庚○○所
      述沒錯，是丙○○架住被害人，使被害人讓你刺到，丙○○是在場幫你的"有何意見？）戊○○要怎麼說，我沒辦
      法，（問：丙○○身上都是血，特別是袖口，她稱是因為
      他去扶你，為何與你所述不同？）我沒有碰到丙○○，，
      我在整個與被害人鬥毆及刺殺過程中都沒碰到丙○○，
      ... （問：為何死者頸部還有其他刀子所刺的傷，是何人
      所刺？）我不清楚，（問：被害人有無跳起來打你？）沒
      有等語（見原審卷第47至50頁），然與被告丙○○證述其
      因於事發後扶起丁○○幫忙擦試血跡致身上衣服及袖口沾
      染血跡云云，顯有矛盾，被告丙○○所供既有悖於常情，
      且核與被告戊○○供述眼見被告丁○○、丙○○及被害人
      褚子新當場扭打在一起之情形不符，亦與證人庚○○等之
      指證丙○○確有在場架住被害人，便於被告丁○○刺殺之
      （詳如后述）乙節迥異，以案發時其身歷其境，且與被告
      丁○○及被害人近距離接觸之場景，竟對被告丁○○如何
      殺害褚子新均諉稱不知情，及稱當場係被打倒，全是庚○○虛擬此事，但又無法交待案發經過及何以身上衣服猶其
      是袖口部分，何以沾染大片血跡，在在有悖於情理，所辯
      均係事後避就之詞，不足採信。被告丁○○於原審所證上
      情，顯係迴護被告丙○○之詞，不足採信。
（三）復查，被告戊○○於（1）警詢中供稱：「褚子新是伊大
      哥的兒子，與之無仇恨或糾紛，與丁○○是同居關係，伊
      不知道褚子新何以遭殺害，死者遭殺害時，丁○○及丙○○均在場，但其二人在場作何事則不知道，（問：褚子新
      遭殺害時，你在現場，為何供稱不知情？）伊沒看到不知
      道，知丁○○及丙○○在現場與褚子新吵架，但不知道其
      因何事吵，案發時雖在現場，但伊沒看，伊距離其有三公
      尺遠，（問：褚子新遭丁○○持刀刺殺後，褚子新是否有
      遭丁○○及丙○○拖行至屋旁巷內繼續殺害？）伊不知道
      ，（問：你說只在現場看沒其他作為，為何你鞋子邊緣會
      沾有噴濺血跡？）伊不知道，（問：丁○○刺殺褚子新時
      ，丙○○是否有參與？）伊沒有看清楚等語；經警詢其詳
      述案發經過情形，始稱於22日下午六時許返家時，發現住
      家門窗遭打破，丁○○及丙○○懷疑是褚子新所為，丁○○走路去褚子新家，但他沒有拿東西，丁○○與丙○○二
      人前往褚子新家理論，伊當時有聽到屋內砸毀東西的聲音
      ，隨後丁○○及丙○○即走至大門前廣場靠近伊住處路旁
      站立，其後褚子新手持一把長約二十至三十公分之器具沿
      大彰路三段一一八巷衝入門前廣場，與丁○○及丙○○在
      地上扭打成一團，其後又見庚○○手持竹竿夥同四、五人
      來到伊身旁，伊勸告庚○○不要這樣，後庚○○將伊推開
      ，伊就走至丙○○車旁站立，之後看到庚○○手持竹竿上
      前助勢幫褚子新，其後圍觀旁人即將其拉走，丁○○則由
      丙○○攙扶而起，當時已發現丁○○渾身沾血，丁○○獨
      自一人走向伊住家屋後之巷內，伊全程皆站立於丙○○車
      旁觀看並無參與等語（見彰化縣警察局彰化分局第000000
      0000號偵查案卷第18至23頁）。（2）復於偵查中供稱：
      現場的刀子不知從哪裡來，伊家廚房沒水果刀，丁○○行
      兇之水果刀不知道是否從褚子新那裡搶來的，伊沒看到，
      庚○○比較清楚，（問：提示警詢庚○○的警詢筆錄第二
      頁所述"丙○○架住褚子新讓丁○○刺"有何意見？）沒有
      意見，是實在，（問：為何丙○○會從後面架住褚子新？
      ）這我不知道，拿刀刺褚子新的現場我比較沒看清楚，伊
      沒有拿刀攔阻庚○○，也沒有拿刀或交給丙○○等語，其
      後第二次偵訊時又供述扣案大小水果刀事發前是放在冰箱
      上，平常放二支，一支大的，一支小的，供平常使用，案
      發時是丁○○、丙○○及褚子新三人在打架，丙○○對褚
      子新說你為何將東西弄壞，他們約打十分鐘，另外還有一
      穿紅衣的少年仔說"打他、打他"並靠過來，丙○○就要將
      那少年仔隔開，伊也跟那少年說不要這樣，之後庚○○就
      拿一支竹竿一直打，說沒我的事，把我推開，一群人就喊
      說打死他等語（見96年度偵字第1745號卷第26至28頁、第
      50至）；（3）於原審供稱：當時有看到丁○○及丙○○
      站在一起，看到褚子新帶一群人約五、六人，庚○○影拿
      一支竹竿要打被告丁○○，有無打到不知，但竹竿有斷，
      我要去阻止庚○○，丙○○去阻止紅衣男子，庚○○一直
      推我，後來怎樣我就不知道，後來聽到有人流血，看到卻
      是褚子新流血，... （見原審卷第16頁），復證稱：案發
      時丙○○站在丁○○那邊，因為庚○○一直拿竹竿打丁○○，我叫庚○○不要這樣，還有一個穿紅衣的男子，要往
      丁○○方向衝過去，我對該紅衣男子說"不要這樣"，我在
      羈押庭所述看到丙○○架住被害人讓丁○○刺殺的情況，
      我不知道會這樣說，我沒有看到丙○○架住被害人，我沒
      有在偵查庭說庚○○所述實在，... 是丁○○與被害人互
      打，丙○○過去阻攔紅衣男子，... 等語（見原審卷第50
      至53頁）。觀諸上情，被告戊○○於警偵詢中確供述因褚
      子新手持一把長約二十至三十公分之水果刀沿大彰路三段
      一一八巷衝入門前廣場，與丁○○及丙○○在地上扭打成
      一團，其後庚○○亦有手持竹竿夥同四、五人欲上前助勢
      等，但以現場扭打情狀之危急，被告戊○○當手持水果刀
      作勢阻攔不讓他人靠近，而證人庚○○及其同夥若非確受
      強力阻撓，以其等人數之眾，實無可能僅因被告戊○○口
      頭勸告不要這樣，竟對身處險境之褚子新不施援手之理，
      併參酌下列其餘證人之證詞（詳如后述），及被告戊○○
      前開警詢供承見庚○○手持竹竿夥同四、五人來到其身旁
      ，其勸告庚○○不要這樣等其餘供述等綜合研判，認證人
      庚○○證稱被告戊○○當時手持水果刀作勢阻攔救援，爾
      後將該刀交於丙○○，並在場助勢高喊要丁○○及丙○○
      將褚子新殺死乙節，前後一致，且較符情理，而屬可採。
      被告戊○○於原審所證既與警偵詢所供迥異，顯係事後迴
      護被告丁○○及丙○○之詞，即非可採。
（四）又被告3人如何於上開時、地毆打及刺殺被害人之事實，
      業經證人庚○○迭於警詢、偵查中及原審審理時具結後證
      稱：案發當日隔天其要娶媳婦，很多人至其住處，被害人
      褚子新亦在其家中作客泡茶聊天，當天被害人褚子新有喝
      一點酒，被害人之母突然至其住處表示有人至被害人家中
      破壞物品，被害人便趕緊返家查看，且被害人並未持任何
      物品，伊聽聞外面有人說對方持刀，即趕緊抄捷徑前往查
      看，看見被害人尚未抵達住處，便在三合院右側護龍前道
      路即第一現場（經當庭提示彰化縣警察局彰化分局刑案現
      場勘查卷宗第34頁刑案現場測繪草圖予證人庚○○後標示
      為編號之位置），遭被告丙○○以雙手從被害人之背後
      架住，本欲上前將被告丙○○拉開，但遭被告戊○○持1
      支水果刀作勢攔阻，因倒退而跌坐在地，此際被告丁○○
      則由三合院左護龍旁之巷口衝出，雙手握住類似水果刀之
      兇器且奔跑10餘公尺後，以該刀猛力刺殺被害人右胸上方
      1刀，被害人站起來後，被告丁○○、丙○○又分別架住
      被害人左、右兩側將被害人拖到三合院左側護龍旁巷子前
      之道路即第二現場（證人庚○○於上開刑案現場測繪草圖
      所標示之編號位置），被告戊○○跟在後面追過去並喊
      稱「給他死」，伊欲上前搭救被害人，復遭被告戊○○持
      刀喝止阻擋，被告丁○○、丙○○則徒手或持椅子毆打被
      害人，之後被告丁○○、丙○○再把褚子新拖到三合院中
      間廣場處即第三現場（證人庚○○於上開刑案現場測繪草
      圖所標示之編號位置），當時被害人已趴在地上，被告
      戊○○丟1支水果刀給被告丙○○並以臺語喊稱「給他死
      、給他死」，被告丙○○便撿起該刀朝被害人脖子刺1刀
      ，該支刀就斷在現場，後來圍觀之人都喊「殺死人了、殺
      死人了」，被告3人便逃跑，被害人自己爬起來走了幾步
      手扶牆壁倒下，之後救護車便到現場，被告戊○○、丙○○被群眾圍在被告戊○○之住處巷口不讓其等逃走，被告
      丁○○則趁隙逃離現場，伊自第一現場至第三現場之整個
      過程均有目睹等語綦詳（見彰警分偵字第096000 4899號
      卷第24頁反面至第25頁、96年度相字第166號相驗卷第3頁
      反面至第4頁反面及第6頁、96年度偵字第1745號偵查卷第
      87至88頁及第117至121頁、原審卷(一)第148頁至151頁）；
      復於本院審理中證稱：「原審所證（經審判長提示原審卷
      一第149頁）均屬實情，當時戊○○及丙○○均各持一支
      刀，戊○○猶持刀向伊揮過來，伊就後退並跌坐地上，爬
      起來時，丁○○就已經將刀子插入被害人胸部，（辯護人
      問：你說丙○○手拿刀子，又押住褚子新，其如何押法？
      ）丙○○當時是從被害人後方，以雙臂往上架住被害人，
      手上並拿著刀子。（辯護人問：你有看到褚子新與現場三
      位被告打架的情形？）沒有。他走到那裡就被押住了，當
      時褚子新有喝點酒，因為他媽媽到我家去叫他，他走路有
      點顛簸。（辯護人問：你在現場有看到三位被告都有拿刀
      ，還有其他兇器嗎？）沒有，只有三人各自拿壹把刀而已
      。（辯護人問：褚子新手上有無拿東西？）沒有。（問：
      整個案發過程你都有看到，那你有無看到丁○○遭人毆打
      ？）沒有。（辯護人問：彰化縣警察局彰化分局刑案偵查
      卷宗第31頁，即96年2月22日對庚○○之警詢筆錄，經審
      判長提示予證人庚○○，你在警詢筆錄說的內容，都正確
      嗎？）當時丙○○也有拿壹把刀，連刀柄約一手掌全伸大
      ，當時我有講，警察沒有紀錄進去。（辯護人問：案發當
      日晚上七點左右，現場有無電燈或是路燈？距離案發現場
      多遠？）巷口有一盞路燈，距離案發現場約七公尺左右。
      那路燈是在我左後方。我有老花眼，我分別有0.9與1.0
      的視力。（審判長問證人庚○○：丙○○到本院後抗辯，
      她的手在民國八十三年有受過傷，無法高舉，所以不可能
      對褚子新從後面押住其手高舉，你對此有何看法？）我看
      到的就是如此，且她與戊○○有在大樓作清潔工作，手臂
      不可能不能舉。而且我事實上看到的就是這樣。在案發當
      天晚上我可以分別出丙○○或是戊○○，因為戊○○與丙○○體格不同，且走路方式不同，戊○○與我是同家族，
      她住家與我住家只離五十公尺，常常看到她，丙○○我是
      案發當天第一次看到她，且戊○○案發當日阻擋我時，也
      有對我說"我家的事情，不用你管"。（審判長問：被告後
      來有辯稱，他們是受褚子新與其他好幾個人攻擊，甚至你
      也有拿竹竿打她們，所以你說的話不實在？）我沒有打她
      們，我隔天要娶媳婦，所以我不可能會與人吵架，我是想
      要去勸架，後來丁○○要跑的時候，有些人拿紅包來我家
      ，趕到有圍住他，但是也沒有打他。後來警察來時，丁○○也說沒有殺人，後來警察就帶走他了。我當天沒有無拿
      東西或竹竿。因為褚子新他媽媽說他家被人怎樣，他急忙
      回去，所以我才跟出去，且我有聽到"有人拿刀"這種話，
      所以我才要去看看，當時褚子新走的路繞的比較遠，他是
      從我厝後走，我是從我的廚房門口出來，這是抄近路，所
      以比較近，所以我有跟上褚子新。（審判長問：既然有人
      拿刀，你要去幹嗎？）我想去看看，且我想勸架，當時我
      是想我沒有與人家怎樣，不致於被人家怎樣，所以我只想
      勸架而已。」（見本院卷第210至213頁），以上所證述者
      ，除被告丙○○架住被害人時是否人手持刀子外，餘之基
      本事實大致相符。且證人褚許藝於偵查中證述：褚子新是
      伊侄子，戊○○是遠親，案發當日伊至庚○○家中泡茶，
      當時在場者有伊、伊之丈夫即證人褚基業、證人庚○○、
      被害人褚子新、證人梁育獻，其後被害人之母前來向被害
      人表示住處遭人破壞，被害人聽到後便跑出去，庚○○隨
      即跟出去，之後伊也跟著出去，伊先生當時有打電話給派
      出所，到現場時，就看到被害人身上全是血，看到被告丁○○、丙○○、戊○○於三合院中間廣場圍在被害人身邊
      ，並將被害人壓在地上，伊有聽到大家喊稱"殺死人、殺
      死人"，被害人便緩緩爬出來且抱住伊之大腿，伊嚇到便
      後退，被害人就倒下了等語（見相驗卷第39至40頁、同上
      偵查卷第206頁），復於原審審理時證述：案發當日其至
      證人庚○○家中泡茶，當時在場者有伊、伊之丈夫即證人
      褚基業、證人庚○○、被害人褚子新、證人梁育獻，其後
      被害人之母前來向被害人表示住處遭人破壞，被害人聽到
      後便跑出去，證人庚○○隨即跟出去，之後伊也跟著出去
      ，伊到現場時，看到被害人身上全是血，被告丁○○、丙○○、戊○○於三合院中間廣場圍在被害人身邊，並將被
      害人壓在地上，被告3人有出手打被害人，伊確定伊有聽
      到被告戊○○以臺語稱「給他死、給他死」等語，之後圍
      觀群眾喊稱「殺死人、殺死人」，被害人便緩緩爬出來且
      抱住伊之大腿，伊嚇到便後退並把被害人之手拔開，被害
      人爬了一小段距離，伊見被害人均未說話、哀叫，趴著不
      動，便稱「可能死了，都沒在動」，被告丁○○才離開現
      場，警察在被告丁○○逃離後才到場，被告戊○○及丙○○則在現場大吼大叫，數落被害人的不是等情（見同上偵
      查卷第206頁、原審卷(一)第152頁反面至154頁），亦屬一
      致。另證人褚基業於偵查中證述：死者褚子新是伊侄子，
      戊○○是伊堂妹，丁○○與戊○○已同居二年，證人庚○○隔天要娶媳婦，伊至證人庚○○之住處準備寫喜帖時，
      被害人已經在該處，其尚未喝茶時，被害人之母即到該處
      並對被害人稱："家中東西被打壞，你還在這邊坐"，被害
      人便跑出去，庚○○跟著跑出去，伊將東西收好後就打電
      話給派出所報警，離他們約二、三十公尺，看他們在吵架
      ，聽到有人喊說流血，走過去時，四人就抱在一起了，有
      二個女的，就是丙○○及戊○○，二個男的就是丁○○和
      褚子新，他們一下子倒下，一下子又起來，之後四人在第
      三現場庭院中間拉扯，當時有看到褚子新流血，有人喊"
      有刀、有刀"，（問：四人如何拉扯？）就是四人身体靠
      近身體，當時二個女的有拉褚子新，全部靠近等語（見同
      上偵查卷第207至208頁），復於原審審理時證述：證人庚○○隔天要娶媳婦，伊至證人庚○○之住處準備寫喜帖時
      ，被害人已經在該處，其尚未喝茶時，被害人之母即到該
      處並對被害人稱：「家中東西被打壞，你還在這邊坐」，
      被害人便跑出去，證人庚○○跟著跑出去，伊就聽到外面
      有人喊「有人吵架」，便將喜帖收一收，是在被害人衝出
      去至少超過5分鐘後才前往查看，伊到現場時確實看到被
      告3人壓住被害人，有聽到一個女生聲音以臺語稱：「給
      他死、給他死」，伊當時有看到被害人流血等語（見同上
      偵查卷第207至208頁、原審卷(一)第151頁反面至152頁反面
      ），亦屬相符。復有證人梁育獻於偵查中證稱：案發當日
      伊與被害人原本在庭院聊天，後來經證人庚○○邀集前往
      庚○○之住處泡茶，當時有5、6個人在該處，被害人褚子
      新之前有喝酒，在庚○○家坐了約10幾分鐘，被害人之母
      即前來找被害人並表示家中遭破壞，要被害人回去看一下
      ，被害人便跑回家，證人庚○○沒有間隔時間馬上隨後從
      其住處後面跟去，證人褚許藝及其丈夫褚基業之後也跟著
      跑出去，伊將茶喝完後則隔幾分鐘最後一個從前門出去，
      伊到現場時，看到他們在褚子新家門口打架，有二女一個
      是褚子新姑姑，另一個伊不認識（指丙○○及戊○○）二
      女用手抓住褚子新，一人抓一手，，伊就衝過去將那男的
      拉走，二個女人就放手，問伊是誰並與伊拉扯，那個男的
      和褚子新就抱在一起，褚子新就頓了一下，當時那男的手
      中有拿水果刀，當時褚子新喝酒喝很醉，他從庚○○那邊
      出來就走路很不穩... 伊當時是看到丁○○他們三人在三
      合院左邊打褚子新，（問：褚子新從第二現場被拖到第三
      現場的情形如何？）就是丁○○抱住褚子新，丙○○及戊○○站旁邊，確定有看到第二現場及第三現場，褚子新最
      後就是走到旁邊坐下之後倒下」等語（見相驗卷第38頁、
      同上偵查卷第204至205頁、原審卷(一)第154至156頁），復
      於原審審理時證稱：案發當日伊與被害人原本在庭院聊天
      ，後來經證人庚○○邀集前往庚○○之住處泡茶，當時有
      5、6個人在該處，被害人褚子新之前有喝酒，在證人庚○○家坐了約10幾分鐘，被害人之母即前來找被害人並表示
      家中遭破壞，要被害人回去看一下，被害人便跑回家，證
      人庚○○沒有間隔時間馬上隨後從其住處後面跟去，證人
      褚許藝及其丈夫褚基業之後也跟著跑出去，伊將茶喝完後
      則隔幾分鐘最後一個從前門出去，伊到現場時，看到丙○○及戊○○用手抓住被害人，丁○○拿刀，伊衝過去把丁○○隔開，兩個女生就問伊是誰，和伊拉扯，伊就看到丁○○跟褚子新抱在一起，當時褚子新身上已經有刀傷了，
      後來兩個女子把被害人拖到旁邊，就叫丁○○先走，丁○○就跑了等語（見同上偵查卷第204至205頁、原審卷(一)第
      154至156頁），以上證人庚○○、褚許藝、褚基業、梁育
      獻等所證情節核屬大致相吻，衡諸被告三人均未表示渠等
      與上開證人間有何仇恨嫌隙，而證人庚○○在法院具結負
      偽證罪之處罰心理壓力下，仍屢就被告三人如何在案發現
      場刺殺、毆打被害人之整個過程為大致相符之證述，證人
      褚許藝、褚基業、梁育獻亦無設詞誣陷被告三人之理，是
      上開證人所述應非子虛。至該等證人所證述關於案發當時
      之過程細節，雖略有出入，惟按證人之陳述有部分前後不
      符，或相互間有所歧異時，或因記憶淡忘、或事後迴護被
      告、或因其他事由所致，究竟何者為可採，法院仍得本其
      自由心證予以斟酌，非謂一有不符或矛盾，即應認其全部
      均為不可採信；尤其關於行為動機、手段及結果等之細節
      方面，證人之證言，有時有予渲染之可能；然其基本事實
      之陳述，若果與真實性無礙時，則仍非不得予以採信（最
      高法院74年臺上字第1599號判例要旨、90年度臺上字第
      6078 號判決要旨參照）；況認事採證、證據之取捨及證
      據證明力之判斷，俱屬事實審法院之職權，苟無違證據法
      則，自不能指為違法；是供述證據前後雖有差異或矛盾，
      事實審法院非不可本於經驗及論理法則，斟酌其他情形，
      作合理之比較，定其取捨；其就供述證據之一部，認為真
      實者，予以採取，亦非法則所不許。因之，證人供述之證
      據，前後縱有差異，事實審法院依憑證人前後之供述證據
      ，斟酌其他證據，本於經驗法則與論理法則，取其認為真
      實之一部，作為論罪之證據，自屬合法（最高法院90年度
      臺上字第6943號判決要旨參照）。觀諸上情，本案衝突事
      件於瞬間爆發，終至不可收拾之境，上開證人又係陸續離
      開庚○○住處前往現場，混亂中就案發之全部過程，除被
      告三人及庚○○外，餘證人應非全程見聞，所見聞之證述
      復因其所在現場之位置、到場時間之先後、及觀察之角度
      而有不同，本難期完全沒有遺漏之處，況前述殺害之地點
      又有數處，自不能以各人到場時間不同、觀看角度有異、
      現場昏暗不易識明、致所證之些微出入，即謂彼等所證有
      所不符即全然不足採憑。
（五）另證人庚○○雖於96年4月4日偵訊時及原審審理時證稱被
      告3人均有持刀，扣案為警在山崁下尋獲之大水果刀並非
      被告丁○○所持用以刺殺被害人之刀子，而是被告戊○○
      所持用以阻擋其上前搭救被害人所持之刀子，至被告丙○○所持之刀子則為現場所扣得斷成2截之小水果刀，被告
      丁○○所持之刀子係像餐廳切生魚片之刀子等語（見同上
      偵查卷第120 、121頁，原審96年8月22日審判筆錄第12頁
      ），惟此證人庚○○於案發當日晚上9時10分至30分許製
      作之警詢筆錄，明確證稱被告丙○○當時未持任何物品等
      語（見彰警分偵字第0960 004899號卷第24頁）雖有有異
      ，然證人既於原審審理時證稱：「（為何在警詢時稱丙○○沒有持任何物品？）時間很久，我忘記了，應該是警詢
      時記憶比較清楚。」等語在卷（見原審96年8月22日審判
      筆錄第17頁），顯然證人庚○○對被告丙○○自始有無持
      刀乙節證述不一，應係時間相隔已久，記憶模糊所致。參
      以，被告丁○○供稱其案發當日逃離現場後，即將所持刀
      子丟棄在住處附近山崁下，為警在山崁下尋獲之大水果刀
      即為其用以刺殺被害人之刀子等語，被告丁○○既坦認其
      確有持刀刺入被害人右胸之犯行，應無再就其所持兇器究
      否即屬警員在山崁下尋獲之大水果刀乙情，再為不實陳述
      之必要，況被告戊○○亦供稱其住處冰箱上有大、小水果
      刀各1支且均有刀鞘，並指認扣案之大、小水果刀（含刀
      鞘、刀柄）確為其住家之水果刀無誤（見同上偵查卷第51
      至54頁、第100頁），且經原審當庭勘驗扣案之大支水果
      刀與木製大水果刀鞘相吻合，扣案之斷裂刀片、木製刀柄
      與木製小水果刀鞘相吻合，在無積極證據足認被告丙○○
      自始即持有刀子之情況下，應認本件係被告丁○○持大支
      水果刀、被告戊○○持小支水果刀，且為警在山崁下尋獲
      之大水果刀1支，確係被告丁○○行兇後丟棄之兇刀無訛
      ，起訴書記載被告丁○○、戊○○、丙○○至被告戊○○
      住處內取出大、小水果刀、某單刃刀各1把，分由被告丁○○持該單刃刀、被告戊○○持大水果刀、被告丙○○持
      小水果刀乙節，容有誤會。
（六）又查，被害人褚子新因遭人持刀刺擊，經送往秀傳紀念醫
      院急救後，仍因胸壁穿刺傷、疑鎖骨下動靜脈斷裂而不治
      死亡，有秀傳紀念醫院法醫參考病歷摘要1份在卷可稽（
      見彰警分偵字第0000000000號卷第29頁）。經檢察官督同
      檢驗員相驗被害人屍體後，再督同法醫師及檢驗員解剖被
      害人屍體結果，被害人之創傷檢查情形為：「（一）銳器
      創一：於右上胸部，為銳器刺創。創口5X1.2公分，位於
      肩頂向下5公分，中線向右10公分，12點至6點走向。右肩
      前部軟組織廣泛出血，胸廓外壁創口3X1公分，創管造成
      第二肋骨上緣切創並進入胸腔，肋膜腔第一勒間創口3X0.
      8公分，創管止於右上肺葉，刺入深度約10公分，創管走
      向為向左、向下。右側肋膜腔約1500cc積血。（二）銳器
      創二：右頸部外下方（右肩頂部）銳器刺創1.6X0.2公分
      ，位於耳道正下方11.5公分，深度2.6公分，刺入頸部軟
      組織。（三）銳器創三：右頸部外側三角形銳器淺切創
      1.2X0. 8公分，位於耳道正下方6.5 公分。研判係銳器創
      二兇器抽出時造成」，鑑定結果為：「一、死亡原因：
      甲、右側肺部刺創及血胸。乙、右上胸部銳器刺創。二、
      死亡方式（自他為之判定）：他殺。」，且被害人之胸腔
      液檢體，經法務部法醫研究所以頂空氣相層析分析法檢測
      ，檢驗結果發現含酒精258mg/dL（即0.258％）等情，有
      勘驗筆錄、相驗屍體證明書、解剖筆錄、法醫驗斷書、相
      驗照片12張暨解剖照片16張、法務部法醫研究所法醫毒字
      第09600009 07號函、法醫解剖鑑定報告書各1份附卷足憑
      （同上相驗卷第11至19頁反面、第23頁、第40至52頁、第
      54頁；同上偵查卷第73至78頁）。而被害人右上胸部遭被
      告丁○○持大水果刀刺入，除據被告丁○○供承在卷，並
      經證人庚○○證述歷歷，已如前述，是上開鑑定報告所述
      死者褚子新右上胸部致命之銳器刺創，足認係被告丁○○
      所為。至死者右頸部外下方（右肩頂部）銳器刺創及右頸
      部外側三角形銳器淺切創，被告丁○○否認係其所為，本
      院參以證人庚○○始終證述其親眼目睹被告丙○○持被告
      戊○○所丟之刀子刺入被害人之脖子，與相驗及解剖結果
      一致，益徵證人庚○○所述死者被害之情節，應無不實。
（七）至被告丁○○雖辯稱係因遭被害人出拳毆打，始持刀自衛
      而刺擊被害人胸部云云，惟其就如何持有水果刀，先辯稱
      係自被害人手上搶過來，復又改稱係從地上撿來，再稱係
      被追打而返回戊○○房間之冰箱上拿刀子出來云云（見同
      上偵卷第22、23、86、145頁）云云，所述先後不一，已
      難憑信，況被害人走至前述第一現場時，即遭被告丙○○
      架住，被告丁○○便以雙手握刀猛力刺向被害人右上胸乙
      節，並經證人庚○○證述屬實；被告丁○○於偵查中亦供
      明其知道此銳利的刀子猛刺褚子新要害會導致死亡，縱其
      辯稱自認不會刺中要害，而只是刺下去，仍有殺人之不確
      定故意，惟本院認被告既無身處危境情狀，猶持刀刺殺被
      害人褚子新，足見其主觀上顯有逞兇鬥狠攻擊被害人之意
      ，要非對現在不法之侵害為必要排除之反擊行為甚明，且
      被告丁○○於原審審理時供稱其身高為157、158公分，而
      被害人之身高為167公分，此有前揭解剖鑑定報告書附卷
      可查，苟如被告丁○○所稱其係遭被害人不斷出拳毆打始
      持刀自衛，被告丁○○在此情況下，應無從持刀自被害人
      肩頂向下5公分，中線向右10公分，12 點至6點走向之處
      向下刺入，雖經被告丙○○之選任辯護人以其174公分之
      身高，與被告丁○○當庭模擬被告丁○○刺殺被害人之情
      形，如被告丁○○朝辯護人胸前刺，係刺到辯護人肩胛骨
      下方，惟模擬當時辯護人係挺直靜止站立之狀態（見原審
      96年9月19日審判筆錄第11頁），要難以此即認定被告丁○○所述為真，且更足證證人庚○○證述被告丙○○架住
      高於被告丁○○10公分左右之被害人，以利被告丁○○持
      刀刺殺之情，與常理不悖云云。惟按正當防衛必須對於現
      在不法之侵害始得為之，侵害業已過去，即無正當防衛可
      言。至彼此互毆，又必以一方初無傷人之行為，因排除對
      方不法之侵害而加以還擊，始得以正當防衛論。故侵害已
      過去後之報復行為，與無從分別何方為不法侵害之互毆行
      為，均不得主張防衛權，最高法院著有30年度上字第1040
      號判例可資參照。本件被告丁○○辯稱其係因為出於保護
      自己之意，始做出反抗行為云云，惟縱使確如被告丁○○
      所言，被害人有出拳毆打被告丁○○，則被告大可躲避離
      去，竟選擇返家拿取刀子反擊死者，且猛力刺入被害人之
      右上胸部，則其辯稱僅係基於本能之自衛反應云云，殊難
      採信，此外，亦查無其他積極證據足資證明被告丁○○當
      時確係符合正當防衛情狀，揆諸前開說明，被告丁○○主
      張正當防衛云云，要屬無據，委無足取。
（八）按刑法上殺人罪端視加害人有無殺意及下手加害時主觀上
      有無致被害人死亡之預見為斷，被害人受傷處所是否係致
      命部位，及傷痕之多寡，輕重如何，雖不能據為認定有無
      殺意或主觀上是否有死亡預見之絕對標準，但加害人下手
      情形如何，於審究犯意時，仍足供認定加害人有無殺意之
      參考（最高法院18年度上字第367號、第1309號判例、91
      年度臺上字第6657號判決亦同此意旨）。由被告丁○○持
      以行兇之附有刀鞘大水果刀1支觀之，足見該刀極為銳利
      ，有該附有刀鞘之大水果刀1支扣案為憑，並有該刀照片
      附卷可稽（見同上偵查卷第179、180頁），衡諸證人庚○○證述被告丁○○係以雙手握住該水果刀刀把奔跑10餘公
      尺後，朝被害人胸部刺下，造成被害人胸部刀傷深度達10
      公分，方向為向左、向下，為致死創傷，俱如前述，足見
      被告丁○○當時持刀刺擊被害人之際，用力甚猛，而被告
      丁○○所刺殺之身體部位為胸部，分佈有心臟、肺臟等人
      體重要器官，為人體要害及脆弱部位，如以銳利之刀器近
      距離朝人體前胸部位猛刺，極易直接傷及內臟，導致氣胸
      、血胸，出血過多而發生死亡之結果，此為一般常識，亦
      當為智慮成熟之被告丁○○主觀上所得預見。被告丁○○
      在此預見下，竟仍持扣案大水果刀1支，近距離朝被害人
      胸部之人體重要部位用力刺擊，其主觀上有殺人之故意，
      昭然若揭。
（九）至被告丙○○、戊○○雖以前揭情詞置辯，惟渠等所辯非
      但與上開證人之證述均不相符，且與被告丁○○於原審審
      理時陳稱：伊走到三合院廣場與路之交接處，就看到被害
      人回來，且遭被害人毆打，伊便返家持水果刀出來，仍遭
      被害人繼續攻擊，遂拿水果刀刺被害人，自伊返家拿刀至
      被害人攻擊伊及伊持刀刺被害人，僅有一下子的時間，其
      與被害人在扭打時，並無其他人參與，被害人遭伊刺擊後
      朝伊倒下，伊便遭被害人壓在地上，之後即掙扎爬起來且
      趕快跑掉，伊刺殺被害人後到為警查獲止，並未感覺與被
      告丙○○有身體上接觸等語（見原審96年9月19日審判筆
      錄第5、6、9頁）有違，則被告丙○○、戊○○之辯稱是
      否屬實，已有疑義。觀諸被告丙○○案發當時穿著之上衣
      正面、背面及袖子均沾有血跡，有照片6張（見彰警分偵
      字第0000000000號卷第60至62頁）及被告丙○○所著上衣
      扣案可證，如依其辯稱其遭被害人出拳毆打後即未與被害
      人有何身體上接觸，而被告丁○○復陳稱其刺殺被害人後
      即逃離現場，並未與被告丙○○有何接觸，則被告丙○○
      之上衣豈有多處沾染血跡之理？益徵被告丙○○所辯與事
      實不符，顯不足採。至被告戊○○雖僅有案發當時所穿之
      鞋子沾有血跡，惟此與證人庚○○所述被告戊○○於前揭
      第一、二現場時係持刀阻擋其上前搭救被害人，於第三現
      場時則係將手上之水果刀丟給被告丙○○，推由被告丙○○持刀刺入被害人之頸部，被告戊○○均係在場助勢並以
      臺語喊稱「給他死」等語，互核並不扞格，亦難遽為被告
      戊○○有利之認定。
（十）另被告丙○○選任辯護人辯稱：被告丙○○因先前發生車
      禍，肩胛骨曾受有粉碎性骨折之傷害，其手臂根本無法完
      全上舉，被告欲自後方往上架住被害人之雙手，其上舉雙
      臂之高度顯然超過其耳朵部位，此對被告而言根本係屬不
      可能云云。經本院函請看守所特約醫護人員施測被告丙○○之身高、右臂上舉幅度最大值，而臺灣臺中看守所於97
      年1月14日以中所衛字第0970000098號函覆稱：「經委請
      本所特約醫師辛○○，於97年1月11日就病歷記錄簽註『
      查本所被告丙○○身高為161公分，右臂外舉45度不到、
      前舉不及45度，肩關節僵硬活動受限』」等語；本院另於
      97年3月4日審判程序時當庭勘驗被告丙○○手臂受傷情形
      ，並傳喚本院女法警林素足模擬死者（死者褚子新依驗屍
      的勘驗身高為167公分，與本院女法警林素足小姐身高168
      公分相近），由被告丙○○從後押住本院女法警並當場拍
      照存證附卷。而證人即看守所特約醫師辛○○並於本院審
      理時雖證稱：「（問：本院在前次開庭，有請被告丙○○
      實際做了幾個如本院卷218頁反面以下照片所示的這些動
      作，丙○○作這些動作有沒有超出原來你在看守所，向她
      所檢測的右手臂活動範圍，審判長並提示上開照片予證人
      而詢問之？）我所看到照片丙○○右前臂前舉的角度有比
      我測定的角度有高一點，但是那個是因有施力被動性作用
      的結果，因為兩隻手壓在前面人的脖子上，所以有被動牽
      引的作用。外舉部分沒有升上來，所以與我判定沒有明顯
      差異」等語，有本院97年3月4日審判筆錄暨卷附照片18張
      在卷可稽；參酌上開本院勘驗結果及證人辛○○醫師之證
      述，足見被告丙○○自後方架制住被害人之動作，並無超
      越其手臂得活動之範圍，且一般人於緊急情狀發生時，生
      理機能屢有相關反應足以應付危難，為一般人所認識之事
      ，被告丙○○雖肩胛骨前曾受有粉碎性骨折之傷害，但查
      案發時其趁被害人喝酒而注意力遜於平常之際，行至褚子
      新之後方瞬以雙手架住褚子新之雙臂，讓被告丁○○手持
      大水果刀猛力刺殺，即為可能，且經證人庚○○於歷次偵
      審中為一致之證述，較諸被告三人前後迥異、互為迴護之
      說詞，實較堪以採信，是被告選任辯護人所辯上情均不足
      採。
（十一）按共同正犯之成立，祇須具有犯意之聯絡，行為之分擔
        ，既不問犯罪動機起於何人，亦不必每一階段犯行，均
        經參與；共同實施犯罪行為之人，在合同意思範圍內，
        各自分擔犯罪行為之一部，相互利用他人之行為，以達
        其犯罪之目的者，即應對於全部所發生之結果，共同負
        責；共同正犯間，非僅就其自己實施之行為負其責任，
        並在犯意聯絡之範圍內，對於他共同正犯所實施之行為
        ，亦應共同負責；又共同正犯不限於事前有協議，即僅
        於行為當時有共同犯意之聯絡者亦屬之，且表示之方法
        ，不以明示通謀為必要，即相互間有默示之合致亦無不
        可，此有最高法院34年度上字第862號、28年度上字第
        3110號、32年度上字第190 5號、73年度臺上字第2364
        號判例及最高法院30年度上字第870號判決意旨足參。
        又人之胸部、頸部為要害，而人之頸部皮下組織淺薄，
        血管密佈，胸部則有心臟、肺臟等重要器官分布其內，
        如持利刃朝他人頸部或胸部刺擊，必然造成頸部肌肉、
        血管嚴重損傷及胸部內臟受損，導致失血過多或氣胸、
        血胸而死亡之事實，為一般人所得認識，被告丙○○、
        戊○○係智識正常之人，實難諉為不知。據此，被告丙○○、戊○○茍無共同殺害被害人之犯意，何以被告丙○○竟架住被害人使被告丁○○得以持刀刺擊被害人之
        胸部？又何以於被告丁○○持刀刺擊被害人胸部後，仍
        執意與被告丁○○毆打被害人？而被告戊○○又何以在
        旁以臺語喊稱「給他死」助長聲勢，且持小水果刀阻擋
        證人庚○○上前搭救被害人？更遑論被告戊○○在被害
        人胸部受有刀傷大量出血後，仍未罷手，於第三現場竟
        將手持之小水果刀丟給被告丙○○，囑由被告丙○○持
        刀攻擊已無力反抗之被害人，被告丙○○亦果持刀刺擊
        屬人體要害之頸部，在在證明被告丙○○、戊○○確有
        欲置被害人於死地之犯意聯絡及行為分擔。且查，本件
        被害人褚子新右上胸部銳器刺傷之致命傷，刺入深度約
        10公分，致右側肋膜腔約1500cc積血，雖為被告丁○○
        所為，惟被害人尚有右肩頂部銳器刺傷，刺入深度約
        2.6公分，另有右頸部外側銳器淺切創、四肢多處肢體
        衝突損傷等殺害之行為，有臺灣彰化地方法院檢察署法
        醫解剖鑑定報告書附卷可參（見原審卷第41至47頁），
        上開傷勢既係在被告丁○○、丙○○及戊○○犯罪之合
        同意思範圍內所為，且被告戊○○在場阻擋他人救援及
        丟擲刀械供丙○○刺向被害人頸部，被告丙○○在第一
        現場有架住被害人讓丁○○行刺、在第三現場對被害人
        亦有刺傷頸部之行為，則被告丙○○、戊○○對於被告
        丁○○之實施殺害行為，既互相利用，堪認渠等三人就
        殺害褚子新之犯行，有犯意聯絡及行為分擔，就被害人
        死亡之結果，自應共負殺人罪責。
（十二）此外，並有案發現場照片、模擬照片等件（見彰警分偵
        字第0000000000號卷第46至49頁；彰化縣警察局彰化分
        局刑案現場勘查卷第4至16頁；同上偵查卷第64至71頁
        、第124 頁、第182至192頁）在卷可稽，附表一編號二
        至六及附表二編號四至八所示之物扣案可資佐證。至扣
        案附表一編號二至六所示之物經辯護人於原審聲請送鑑
        驗結果，並無可資比對指紋乙節，固有內政部警政署刑
        事警察局96年8月13日刑紋字第0960124419號鑑驗書在
        卷可考，惟該等扣案物送驗距案發時已逾數月，該等物
        品扣案時，是否保存完善，已無從查考，自難遽為有利
        被告3人之認定。
三、綜上各節相互以觀，足認被告丁○○、戊○○、丙○○所辯
    均係事後卸責之詞，顯不足採。本案事證明確，被告3人之
    上開犯行洵堪認定，應予依法論科。
、論罪科刑理由：
一、核被告丁○○、丙○○二人就上開事實二所為，均係犯刑法
    第三百五十四條之毀損他人物品罪；被告丁○○、丙○○、
    戊○○就上開事實三所為，均係犯刑法第二百七十一條第一
    項殺人罪。被告戊○○與被害人褚子新為姑姪乙情，業據被
    告戊○○供承在卷，並經證人己○○證述明確，是被告戊○○與被害人褚子新具家庭暴力防治法第三條第四款所定之家
    庭成員關係，則被告戊○○所犯前開殺人罪且屬家庭暴力防
    治法第二條第二項所稱之家庭暴力罪。被告丁○○、丙○○
    就毀損犯行；被告丁○○、丙○○及戊○○就殺人犯行，均
    有犯意聯絡與行為分擔，均為共同正犯。被告丁○○、丙○○所犯上開殺人及毀損二罪，犯意各別、行為互殊、罪名有
    異，應予分論併罰。被告丁○○前有事實欄所載受刑罰宣告
    及執行之情形，此有被告丁○○之臺灣彰化地方法院檢察署
    前科資料查註紀錄表及臺灣高等法院被告前案紀錄表各一份
    在卷可考，其於受有期徒刑執行完畢後，五年內故意再犯本
    件上開有期徒刑以上之二罪，均為累犯，除就殺人罪法定本
    刑中之死刑、無期徒刑部分，依法不得加重之外，餘則均應
    依刑法第四十七條第一項之規定加重其刑。原審認被告罪證
    明確，而予論罪科刑，固非無見，惟查：本件被告丙○○於
    臺灣臺中看守所之接見錄音，係監所依法令（通訊保障及監
    察法第2條、監獄行刑法第65條）所為之監視措施，固非出
    於不法手段所取得，惟屬被告以外之人於審判外之陳述，屬
    傳聞證據，且經被告之辯護人爭執其證據能力，復無刑事訴
    訟法第159條之1至之4等例外規定情形，是被告丙○○於臺
    灣臺中看守所之接見錄音，無證據能力，原審誤認已有證據
    能力，已有未合。又就被告丁○○、丙○○及戊○○於警、
    偵審中就是否涉及毀損或殺人之犯行，於歷次供述前後迥異
    ，原審究如何參酌相關事證而予採憑，似未予析陳其採證之
    依據，亦有未洽。被告丁○○上訴請求從輕量刑；被告戊○○、丙○○上訴否認犯行，指摘原判決不當，惟本案事證已
    明，詳如前述，被告等人所辯顯係卸責之詞委無足採，其等
    上訴為無理由。至檢察官上訴意旨略以：（1）被告戊○○
    所持為「長長的、大大的」大水果刀之事實，為被告丙○○
    於96年3月27日看守所律師接見時供述明確，有該日接見錄
    音光碟可佐，並經證人庚○○證述屬實。且依據被告丁○○
    於偵查中之供述及繪製之刀形暨現場遺留之刀鞘位置所示，
    被告等人於行兇實應共同使用三把刀械，意即被告丁○○持
    單刃刀、被告戊○○持大水果刀、被告丙○○持小水果刀，
    因而原審所認定之事實顯然有誤。（2）再原審既認定被告
    三人為殺人共犯，惟原審就坦認知被告丁○○量處無期徒刑
    ，對始終矢口否認犯行毫無悔意之被告戊○○、丙○○卻僅
    分別量處有期徒刑十三年六月及十四年十月，該量刑顯然失
    當云云。惟被告丙○○於臺灣臺中看守所之接見錄音部分無
    證據能力，已如前述，又被告戊○○及丙○○雖矢口否認犯
    行，然以其等涉案之程度、分工之情形，畢竟與被告丁○○
    相距懸殊，自不得以其否認犯行或毫無悔意，即論與丁○○
    相當之刑度，然原判決既有上開可議之處，仍屬無可維持，
    應由本院將原審判決予以撤銷改判。爰審酌被告三人僅因細
    故，即持刀以兇殘手段共同將被害人刺殺，致被害人傷重不
    治死亡，剝奪被害人寶貴之生命，造成難以彌補之損害，並
    使被害人家屬受有無可回復之心靈傷痛，犯罪所生危害至鉅
    ，其中被告丁○○持大水果刀刺殺被害人，造成致命傷害，
    惡性重大，被告丙○○架住被害人以利被告丁○○刺殺，且
    復持小水果刀刺入被害人之右頸部外下方，惡行匪淺，被告
    戊○○雖未下手實施，惟其未顧及與被害人姑姪情分，不思
    以和平手段解決爭端，見被害人遭被告丁○○持刀刺殺且遭
    被告丁○○、丙○○繼續毆打之際，仍喊稱「給他死」等語
    ，並在被害人已受有刀傷大量出血無力反抗之情形下，仍將
    手持之水果刀丟給被告丙○○，示意由被告丙○○持刀刺擊
    被害人頸部，復喊稱「給他死」等語，情節亦非輕微，兼衡
    被告丁○○僅坦承部分犯行，復欲以其一人承擔全部殺人刑
    責，罔顧公平正義，被告丙○○、戊○○事後一再飾詞狡辯
    ，否認犯行，企圖卸責，犯後態度非佳，被告3人均未與被
    害人家屬達成和解，及被告三人之品行、智識程度、犯罪動
    機、目的、手段等一切情狀，分別量處如主文所示之刑，並
    就被告戊○○、丙○○二人所犯殺人罪之犯罪性質，認均有
    宣告褫奪公權之必要，而依刑法第三十七條第一項、第二項
    規定，併予宣告被告丁○○、戊○○、丙○○依序褫奪公權
    終身、六年、六年。至起訴檢察官雖對被告戊○○、丙○○
    具體求處無期徒刑，惟本院審酌上情，認對被告戊○○、丙○○量處如主文所示之刑，已足收懲儆之效，爰難允所請，
    附此敘明。又被告丁○○、丙○○所犯上開毀損罪之犯罪時
    間，均係在九十六年四月二十四日以前，且渠等該部分所犯
    罪名與宣告刑，經核均符合中華民國九十六年罪犯減刑條例
    規定之減刑條件，應依同條例第二條第一項第三款規定，各
    減其宣告刑二分之一，並各就所犯上開毀損罪減輕之刑與不
    應減刑之殺人罪所處之刑，定其應執行之刑。
二、扣案如附表一編號一之木棍即鋤頭柄1根，係被告丁○○所
    有供犯本件毀損罪所用之物，業據被告丁○○陳明在卷，基
    於共犯連帶沒收理論，對被告丁○○、丙○○二人均依刑法
    第三十八條第一項第二款之規定，諭知沒收。扣案如附表一
    編號二之大水果刀一支係於被告丁○○供稱其丟棄之地點尋
    獲，此有照片3張在卷可參（見彰警分偵字第0000000000號
    卷第9頁；同上偵查卷第176、177頁），且該大水果刀一支
    （含附表一編號三所示刀鞘1個）為被告戊○○所有且係供
    被告丁○○刺殺被害人所用之物，業據被告丁○○、戊○○
    供明在卷（見原審96年9月19日審判筆錄第22頁、同上偵查
    卷第100頁），另扣案小水果刀一支（斷為附表一編號四之
    刀刃、附表一編號五之刀柄，並含附表一編號六之刀鞘），
    為被告戊○○所有，業據被告戊○○供認無訛，且係供被告
    戊○○、丙○○犯罪所用之物，前已敘明，亦應依共犯連帶
    沒收理論，對被告丁○○、丙○○、戊○○三人均依刑法第
    三十八條第一項第二款之規定宣告沒收。至被告丙○○所持
    用以毀損告訴人己○○所有物品之長木棍1支並未扣案，且
    無從認定係被告丙○○或共犯即被告丁○○所有之物，亦無
    證據證明現仍存在，為免執行困難，爰不另宣告沒收。至扣
    案如附表二編號一至三所示之物，被告三人均供稱非渠等所
    有，且無證據證明與本案犯罪有關；扣案如附表二編號四至
    八所示之物，僅係被告三人作案當時日常所穿著之衣物，尚
    難認係專供被告三人犯本罪所用之物，且扣案如附表二所示
    之物亦皆非違禁物，故均不另為沒收之諭知，併此敘明。
據上論斷，應依刑事訴訟法第369條第1項前段、第364條、第299
條第1項前段，刑法第28條、第271條第1項、第354條、第47 條
第1項、第37條第1項、第2項、第51條第4款、第5款、第38條第1
項第2款，刑法施行法第1條之1，中華民國96年罪犯減刑條例第2
條第1項第3款、第7條、第11條，判決如主文。
本案經檢察官乙○○到庭執行職務。
中    華    民    國    97    年    5     月    27    日
            刑事第七庭    審判長法  官  林  榮  龍
                                法  官  江  錫  麟
                                法  官  張  惠  立
上列正本證明與原本無異。
殺人罪部分得上訴。
毀損罪部分不得上訴。
如不服本判決應於收受送達後十日內向本院提出上訴書狀，其未
敘述上訴之理由者並得於提起上訴後十日內向本院補提理由書 (
均須按他造當事人之人數附繕本)。
                                書記官  林  育  德
中    華    民    國    97    年    5     月    30    日
附錄：本案論罪科刑法條全文
中華民國刑法第271條
（普通殺人罪）
殺人者，處死刑、無期徒刑或 10 年以上有期徒刑。
前項之未遂犯罰之。
預備犯第 1 項之罪者，處 2 年以下有期徒刑。
中華民國刑法第354條
（毀損器物罪）
毀棄、損壞前二條以外之他人之物或致令不堪用，足以生損害於
公眾或他人者，處2 年以下有期徒刑、拘役或5 百元以下罰金。
附表一：
一、木棍即鋤頭柄1根。
二、大水果刀1支。
三、木製大水果刀鞘1個。
四、斷裂刀片1片。
五、木製刀柄1個。
六、木製小水果刀鞘1個。
附表二：
一、土製武士刀1把。
二、沾血鐵製板手1把。
三、獵刀1把。
四、沾血白色長袖上衣1件。
五、沾血黑色長褲1件。
六、沾血白色鞋子1雙。
七、沾血藍色長袖上衣1件。
八、沾血褐色POLO休閒鞋1雙。


司法院資訊處製作；財團法人民間司法改革基金會備份。
